臺灣高等法院臺南分院民事判決　96年度上易字第169號
　　上 訴 人　即
　　附帶被上訴人　甲○○○
　　被 上　訴 人
　　即附帶上訴人　乙○○
　　共　　　同
　　訴訟代理人　　蘇慶良　　律師
上列當事人間請求侵權行為損害賠償事件，上訴人對於中華民國
96年6月7日臺灣嘉義地方法院所為第一審判決（95年度重訴字第
80號）提起上訴，被上訴人為附帶上訴，本院於96年9月5日言詞
辯論終結，判決如下：
    主      文
原判決關於命上訴人給付被上訴人乙○○、戊○○、丁○○、丙
○○各超過新台幣三萬五千零七十三元、給付被上訴人庚○○超
過新台幣四十八萬七千二百四十三元、給付被上訴人辛○○超過
新台幣一十六萬九千七百七十三元部分，及該部分假執行之宣告
，暨除確定部分外訴訟費用之負擔均廢棄。
上開廢棄部分，被上訴人在第一審之訴及假執行之聲請均駁回。
被上訴人附帶上訴駁回。
第一審（確定部分除外）及第二審（含上訴及附帶上訴部分）訴
訟費用由被上訴人負擔。
    事實及理由
一、被上訴人主張：上訴人於94年4月11日6時50分許，騎乘LZD
    -530號之機車，沿嘉義市○○路○○道由東向西逆向行駛，
    途經嘉義市○○路與友愛路交叉口時，疏未注意車前狀況，
    與沿自由路機車道由南向北行駛之被害人陳忠良騎乘TLG-5
    30號之機車發生碰撞，致陳忠良受傷送醫急救不治死亡，其
    過失致死刑事部分經判決在案。被上訴人乙○○、戊○○、
    庚○○、辛○○、丁○○及丙○○為被害人之子女，就所受
    之損害依民法第184條、第191條之2、第192條、第194條規
    定，分別請求上訴人賠償精神慰撫金各新臺幣（下同）100
    萬元外，另被上訴人辛○○喪葬費用269,400元、被上訴人
    庚○○扶養費857,930元，及均自起訴狀繕本送達翌日起算
    之法定遲延利息。原審僅判命給付被上訴人庚○○702,170
    元、辛○○384,700元、乙○○、戊○○、丁○○及丙○○
    各25萬元，並均自95年8月8日起算之利息，駁回其餘請求。
    上訴人經濟狀況優渥收入頗豐，原審核定慰撫金與賠償金未
    過高，又被害人並無過失，縱與有過失比例亦低於25%，證
    人葉盈娟證詞不可採，答辯聲明及附帶上訴聲明：
    (一)上訴駁回。
    (二)第二審訴訟費用由上訴人負擔。
    (三)原判決關於駁回附帶上訴人下開請求部分及該部分假執行
      之聲請均廢棄。
    (四)附帶被上訴人應再給付附帶上訴人每人25萬元，及自96年
      8月16日附帶上訴狀繕本送達之翌日起至清償日止依年息
      百分之五計算之利息。
    (五)附帶上訴人願供擔保請宣告准予假執行。
二、上訴人則以：本件係因被害人陳忠良未攜戴安全帽無駕駛執
    照於馬路上乘騎機車，在紅燈號誌交叉路口，未遵守交通號
    誌停止讓對向車輛先通行而貿然行駛通過而發生碰撞，致兩
    造倒地受傷，陳忠良為肇事主因，有過失相抵法則之適用，
    伊無過失。被害人陳忠良於事發時為69歲，僅存餘命12.83
    年；伊為臨時工人無固定職業及收入，子女尚在求學階段，
    另要扶養公公，經濟困頓，原判決核定精神慰藉金額每名各
    50萬元過高；所受領之強制汽車責任保險給付應由全體繼承
    人分配等語抗辯。上訴聲明及附帶上訴答辯聲明：
    (一)原判決關於命上訴人應給付被上訴人乙○○、戊○○、丁
      ○○、丙○○超過35,073元，以及庚○○超過487,243元
      、辛○○超過169,773元部分，及該部分假執行之聲請及
      除確定部分外訴訟費用之負擔均廢棄。
    (二)上開廢棄部分，被上訴人在第一審之訴及假執行之聲請均
      駁回。
    (三)第二審訴訟費用由被上訴人負擔。
    (四)附帶上訴駁回。
    (五)附帶上訴訴訟費用由附帶上訴人負擔。
三、兩造不爭執之事實（見本院卷第46頁）︰
    (一)上訴人於94年4月11日6時50分許，騎乘車牌號碼LZD-530
      號之機車，沿嘉義市○○路○○道由東向西行駛，途經嘉
      義市○○路與友愛路交叉路口時，未注意車前狀況，且逆
      向行駛於前揭交叉路口，致上訴人之機車左側腳踏板與未
      戴安全帽無照駕駛闖越紅燈之被害人陳忠良之機車前車頭
      發生碰撞，兩車均人車倒地，被害人陳忠良因而受有挫傷
      性腦膜下出血、腦幹挫傷及頭骨骨折等傷害，經送往嘉義
      基督教醫院急救，仍因挫傷性腦膜下出血而不治死亡。刑
      事部分上訴人甲○○○因本件過失致死之行為，經嘉義地
      院刑事庭判處有期徒刑6月確定。
    (二)被上訴人辛○○為被害人支出殯葬費用269,400元。
    (三)被上訴人庚○○因上訴人之過失行為導致被害人陳忠良死
      亡所受扶養費之損害金額為904,339元。
    (四)被上訴人之母即原審共同原告己○○，因被害人陳忠良之
      本件汽車事故死亡，已領取強制責任保險之理賠金1,504,
      491元。
四、按「駕駛人駕駛汽車，應遵守道路交通標誌、標線、號誌之
    指示，並服從執行交通勤務之警察或依法令執行指揮交通及
    交通稽查任務人員之指揮。」、「汽車行駛時，駕駛人應注
    意車前狀況，並隨時採取必要之安全措施。」，道路交通安
    全規則第90條第1項、第94條第3項分別定有明文。上訴人係
    已考領駕駛執照有駕駛經驗之人，應熟稔上開道路交通安全
    規則，並應加注意，且依肇事當時天候晴、日間自然光線、
    柏油路面、路面乾燥、無缺陷、無障礙物、視距良好等情，
    有道路交通事故現場圖及調查報告表(一)、(二)及現場照片附於
    刑事卷可稽（見臺灣嘉義地方法院檢察署相驗卷第16-26頁
    ），足見依當時狀況上訴人客觀上並無不能注意之情狀，上
    訴人應注意能注意竟於行經前開路段時，未遵守行車方向，
    且疏未注意車前狀況，致被害人陳忠良受有上開傷害，經送
    醫急救後仍不治死亡，可見上訴人於本件車禍確有違反上述
    道路交通安全規則而有過失，並因此過失不法侵害被害人陳
    忠良致死，其應負侵權行為損害賠償責任，此不另因被害人
    陳忠良之闖越紅燈之過失而肇致解免其責，應堪認定。
五、按因故意或過失，不法侵害他人權利者，負損害賠償責任；
    又不法侵害他人致死者，對於支出醫療或殯葬費之人，亦應
    負損害賠償責任；不法侵害他人致死者，被害人之配偶、子
    女，雖非財產上之損害，亦得請求賠償相當之金額，民法第
    184條1項前段、第192條第1項、第194條分別定有明文。本
    件上訴人未注意車前狀況且逆向騎駛機車，於交岔路口發生
    本件車禍，致被害人陳忠良死亡，業如前述兩造不爭執事實
    (一)所載，被上訴人乙○○、戊○○、庚○○、辛○○、丁○
    ○及丙○○係陳忠良之子女，有戶籍謄本在卷可稽（見原審
    卷第48-50頁）。被上訴人依首開規定請求上訴人負損害賠
    償責任，依上開條文規定，自屬有據。茲就損害賠償金額部
    分，分述如下：經查：
    (一)被上訴人辛○○為被害人陳忠良支出殯葬費用269,400元
      ，及被上訴人庚○○因被害人陳忠良死亡所受扶養費之損
      害金額為904,339元，如上述兩造不爭執點。
    (二)本件被害人為被上訴人之父，其等因上訴人之不法侵權行
      為而死亡，自令被上訴人等悲慟萬分，精神上痛苦難堪，
      被上訴人請求上訴人賠償所受非財產上之損害即精神慰撫
      金，洵屬有據。
      經查，94年度所得總額被上訴人乙○○為30萬元、丁○○
      為31,920元、丙○○為33,574元，名下均無任何不動產，
      教育程度分別為大學、專科、大學；被上訴人戊○○、庚
      ○○及辛○○名下無任何財產，教育程度分別為國中、國
      小、碩士，被上訴人庚○○且為極重度殘障人士；另上訴
      人為小學畢業，94年度所得總額為282,760元，名下有投
      資13筆，總額263,890元等兩造之財產狀況，則分別經兩
      造陳述在卷，並有稅務電子闡門財產所得調件明細表、財
      政部臺灣省南區國稅局財產歸屬資料清單及94年度綜合所
      得稅各類所得資料清單附卷可稽（見原審卷第69-70,74-7
      7,78-83,103-116頁）。
      本院斟酌兩造上述之身分地位、教育程度、經濟能力，及
      上訴人之一時疏忽竟致被上訴人等與至親之被害人天人永
      隔，及被害人陳忠良為民國24年生，事故時為70歲，精神
      上所受打擊等一切情狀，認被上訴人主張因其父即被害人
      因本件行車事故所致之精神慰撫金損害50萬元，尚屬允當
      。上訴人辯以金額過高，尚無足採。
    (三)綜上，被上訴人因被害人陳忠良死亡所致損害金額：
      1.庚○○為1,404,339元（904,339＋500,000＝1,404,339
        ）。
      2.辛○○為769,400元（269,400＋500,000＝769,400）。
      3.乙○○、戊○○、丁○○及丙○○各為500,000元。
六、次按，損害之發生或擴大，被害人與有過失者，法院得減輕
    賠償金額或免除之，民法第217條第1項定有明文。本件行車
    事故之發生係因上訴人騎乘機車，未注意車前狀況，且逆向
    行駛於前揭交叉路口，與未戴安全帽無照駕駛闖越紅燈之被
    害人陳忠良之機車發生碰撞，兩車均人車倒地，致被害人陳
    忠良因而受有頭腦部傷害送醫急救不治死亡，已如上述兩造
    不爭點(一)。被上訴人聲請訊問證人葉盈娟證明被害人是否有
    戴安全帽及闖紅燈事實，即無必要。本件兩造騎乘機車，上
    訴人遵守道路交通標誌標線之指示逆向行駛，且未注意車前
    狀況隨時採取必要之安全措施；而被害人未遵守道路交通號
    誌之指示，闖紅燈行經該路口，又因未戴安全帽，在人車倒
    地後，因挫傷性腦膜下出血、腦幹挫傷及頭骨骨折等傷害，
    送醫急救不治死亡，是肇致損害擴大。本院審酌上訴人與被
    害人陳忠良之上述行為，均為重大交通違規行為之肇事原因
    ，導致兩車發生碰撞肇事而致被害人死亡，且對於事故發生
    之原因力及過失程度應不分軒輊。對被害人陳忠良因本件行
    車事故致死之過失責任，上訴人與被害人陳忠良各應負50%
    之過失責任。被上訴人對於被害人陳忠良就本件事故損害之
    發生及擴大，自應擔與有過失之責任。故應減輕上訴人之賠
    償責任50％，被上訴人得請求賠償金額分別為：
    1.庚○○為702,170元（1,404,3390.5＝702,169.5，小數
      點以下四捨五入）。
    2.辛○○384,700元（769,400元0.5＝384,700）。
    3.乙○○、戊○○、丁○○及丙○○各為25萬元。
      （500,0000.5＝250,000）。
七、末按，保險人依強制汽車責任保險法規定給付之保險金，視
    為被保險人損害賠償金額之一部分；被保險人受賠償請求時
    ，得扣除之。強制汽車責任保險法第32條定有明文。又依同
    法第11條規定，因汽車交通事故死亡者，為受害人之父母、
    子女及配偶等遺屬，得以第一順位向保險人請求保險給付或
    向特別補償基金請求補償。同一順位之遺屬有數人時，按人
    數平均分配保險給付或補償。
    經查，被上訴人之母即原審共同原告己○○，因被害人陳忠
    良之本件汽車事故死亡，已領取強制責任保險之理賠金1,50
    4,491元，如已前述兩造不爭執點。被上訴人主張此金額應
    由伊等與己○○同一順位平均分配保險給付，故每人可分配
    之保險給付為214,927元，應屬可採。則被上訴人在扣減汽
    車強制責任保險金後，所得請求上訴人賠償金額為：
    1.庚○○為487,243元（702,170－214,927＝487,243）。
    2.辛○○169,773元（384,700－214,927＝169,773）。
    3.乙○○、戊○○、丁○○及丙○○均為35,073元。
      （250,000－214,927＝35,073）。
八、從而，被上訴人本於侵權行為損害賠償請求權之法律關係，
    所得請求上訴人賠償金額為：被上訴人庚○○487,243元，
    辛○○169,773元，乙○○、戊○○、丁○○、丙○○各35,
    073元，及均自起訴狀繕本送達翌日即95年8月8日起至清償
    日止，按週年利率百分之五計算之利息。逾此所為請求，為
    無理由，應予駁回，其假執行之聲請失所附麗，應併予駁回
    。原審就超過上開應准許部分，為上訴人敗訴之判決，並為
    假執行之宣告，自有未洽。上訴意旨就此部分指摘原判決不
    當，求予廢棄改判，為有理由。
    至於上開不應准許部分，原審駁回被上訴人之請求及假執行
    之聲請，核無違誤。被上訴人附帶上訴意旨，就此部分，仍
    執陳詞，指摘原判決不當，求予廢棄，為無理由，應駁回其
    附帶上訴。
九、本件事證已臻明確，兩造其餘攻擊防禦方法及證據資料，核
    與判決結果不生影響，無一一論述必要，併予敘明。
十、據上論結，本件上訴人上訴為有理由，被上訴人附帶上訴為
    無理由，依民事訴訟法第450條、第449條第1項、第78條、
    第85條第1項前段，判決如主文。
中　　華　　民　　國　　96　　年　　9 　　月　　19　　日
                  民事第二庭    審判長法　官  丁振昌
                                      法　官  吳上康
                                      法　官  李文賢
上為正本係照原本作成。
被上訴人如對本判決上訴，須於判決送達後20日內向本院提出上
訴狀，未表明上訴理由者，應於上訴後20日內，向本院提出理由
書（須附繕本）。依法須繳納裁判費並應委任律師為訴訟代理人
，始得上訴。
上訴人不得上訴。
中　　華　　民　　國　　96　　年　　9　　月　　20　　日
                                      書記官  李淑華
【附記】
民事訴訟法第466條之1：
(1)對於第二審判決上訴，上訴人應委任律師為訴訟代理人。但上
  訴人或其法定代理人具有律師資格者，不在此限。
(2)上訴人之配偶、三親等內之血親、二親等內之姻親，或上訴人
  為法人、中央或地方機關時，其所屬專任人員具有律師資格並
  經法院認為適當者，亦得為第三審訴訟代理人。
民事訴訟法第466條之2：
  上訴人無資力委任訴訟代理人者，得依訴訟救助之規定，聲請
  第三審法院為之選任律師為其訴訟代理人。
